【裁判字號】    98,台上,5953
【裁判日期】    981015
【裁判案由】    偽證
【裁判全文】
最高法院刑事判決            九十八年度台上字第五九五三號
上  訴  人  甲○○
上列上訴人因偽證案件，不服台灣高等法院高雄分院中華民國九
十八年八月十三日第二審判決（九十八年度上訴字第七０二號，
起訴案號：台灣屏東地方法院檢察署九十七年度偵字第四三九三
號），提起上訴，本院判決如下：
    主  文
上訴駁回。
    理  由
按刑事訴訟法第三百七十七條規定，上訴於第三審法院，非以判
決違背法令為理由，不得為之。是提起第三審上訴，應以原判決
違背法令為理由，係屬法定要件。如果上訴理由書狀並未依據卷
內訴訟資料，具體指摘原判決不適用何種法則或如何適用不當，
或所指摘原判決違法情事，顯與法律規定得為第三審上訴理由之
違法情形，不相適合時，均應認其上訴為違背法律上之程式，予
以駁回。本件原審審理結果，認為上訴人甲○○於民國九十七年
五月七日下午二時四十五分，在台灣屏東地方法院審理李正松殺
人案件（九十七年度重訴字第五號，下稱另案）作證時，供前具
結，對於李正松有無與上訴人、「阿狗」、「阿良」至被害人黃
國榮包廂內參與殺害黃國榮等與案情有重要關係之事項，而虛偽
陳述之犯行明確，因而撤銷第一審諭知上訴人無罪之判決，改判
論處上訴人以犯偽證罪刑，已詳敘其調查、取捨證據之結果及憑
以認定犯罪事實之心證理由。並就上訴人否認犯行之供詞及所辯
各語認非可採，予以論述指駁。上訴意旨略稱：上訴人在另案作
證時距案發已時隔九年，不免記憶不清或錯誤；另案判決並未採
用上訴人在該案之證詞，自無陷於裁判錯誤之危險，上訴人又隨
即更正應以李正松之陳述為正確，亦無偽證之故意；且李正松一
案尚未判決確定，原判決謂無刑法第一百七十二條規定之適用，
有消極適用法則不當之違法；再原審勘驗另案錄音光碟，已證實
審判長並未踐行命上訴人或書記官朗讀結文之程序，原判決未說
明究如何依刑事訴訟法第一百五十八條之四為審酌，遽認仍生具
結效力，亦屬判決不適用法則之違背法令等語。惟按刑法上之偽
證罪，不以結果之發生為要件，一有偽證行為，無論當事人是否
因而受有利或不利之判決，均不影響其犯罪之成立。該罪所謂於
案情有重要關係之事項，而為虛偽陳述，係指該事項之有無，足
以影響裁判之決斷，或偵查之結果，而證人故意不為真實之陳述
者而言；此罪並兼以證人在供前或供後具結為其成立之程序要件
。欠缺其一，即無由成立該罪。是否屬於案情有重要關係之事項
，應就個案之性質內容，及其全部陳述而為綜合性之觀察；動機
如何、目的安在、意圖何存，在所不問。所謂具結乃依法有具結
義務之人，履行其具結之義務之謂；命證人具結，固應依刑事訴
訟法第一百八十五條第二項、第一百八十六條第二項、第一百八
十七條第一項、第一百八十八條、第一百八十九條等程序規定為
之，始足謂證人已履行具結之義務，而合致偽證罪之程序要件。
惟我國係採具結文書認定證人已否具結，應負偽證罪責，其中第
一百八十九條第二項「結文應命證人朗讀；證人不能朗讀者，應
命書記官朗讀，於必要時並說明其意義」之規定，主要在於使證
人瞭解結文之涵義，以提高證人之警覺，俾求證言之真確。倘法
院或檢察官於命證人具結時，未依上開規定命證人或書記官朗讀
結文，即命證人於結文內簽名、蓋章或按指印，此朗讀結文程序
之欠缺，是否導致不生具結之效力，端賴證人是否確已明白、認
知結文之意義而簽名、蓋章或按指印以為判斷基準。如證人已明
白結文之真實意思，應認此程序上之瑕疵已被治癒，證人已完足
具結之義務；反之，自不生具結之效力，概無刑事訴訟法第一百
五十八條之四權衡法則之適用。原判決綜核案內證據資料，本於
調查所得，憑為認定上訴人在另案所為之證言，與其先前在自己
所犯殺人案件（已判處無期徒刑確定）中就親身經歷之過程所為
之陳述不侔，而其證詞之真偽足以影響另案判決就被告李正松究
係與上訴人共同參與殺害黃國榮之正犯，抑或僅止於單純之被害
人，而應為無罪諭知之判斷，自屬於與李正松殺人案件之案情有
重要關係之事項，雖上訴人事後就該案發生之細節，改口稱應以
李正松之陳述為準，並無所謂於另案裁判確定前自白之情形，難
獲邀減輕或免除其刑之寬典。復以另案審判長固未踐行使令上訴
人或書記官朗讀結文之程序，但上訴人已供認其係高中畢業程度
，看得懂結文的意義等語。因認上訴人已明白、認知結文之意義
而簽名於證人結文上，而生具結之效力各情綦詳。所為論敘俱有
卷存證據資料可資覆按，並不違背經驗或論理法則，自不容任意
指摘。又另案判決雖未採用上訴人之上開證詞，仍無礙其偽證罪
之成立。上訴意旨，無非係就原判決已說明論斷之事項，徒憑自
己之說詞，再為爭辯，或對於事實審法院取捨證據與自由判斷證
據證明力之職權行使，漫詞指摘，與法律規定得為上訴第三審之
違法情形不相適合。其上訴為違背法律上之程式，應予駁回。
據上論結，應依刑事訴訟法第三百九十五條前段，判決如主文。
中    華    民    國  九十八  年    十    月   十五   日
                      最高法院刑事第十三庭
                          審判長法官  賴  忠  星
                                法官  呂  丹  玉
                                法官  吳      燦
                                法官  施  俊  堯
                                法官  蔡  名  曜
      本件正本證明與原本無異
                                      書  記  官
中    華    民    國  九十八  年    十    月   二十   日
                                                      Ｅ


司法院資訊處製作；財團法人民間司法改革基金會備份。
